【裁判字號】    90,訴更(二),1
【裁判日期】    920526
【裁判案由】    交付租賃物
【裁判全文】
臺灣花蓮地方法院民事判決  九十年度訴更(二)字第一號
    原      告    乙○○
    訴訟代理人    陳正忠律師
                  甲○○
    被      告    丁○○
    兼訴訟代理人  丙○○
    共      同
    訴訟代理人    黃健弘律師
右當事人間請求交付租賃物事件，經本院為第一審判決後提起上訴，經台灣高等法院
花蓮分院發回更審（八十九年度上字第一三○號），再經本院判決後提起上訴，經台
灣高等法院花蓮分院再發回更審（九十年度上字第一一六號），本院判決如左：
    主    文
原告之訴及假執行之聲請均駁回。
訴訟費用由原告負擔。
    事實及理由
一、原告主張：
  (一)坐落花蓮縣花蓮市○○段第一四七二號（下稱系爭土地）及已經徵收之同地段第
    一四七三號土地原為被告丁○○及訴外人蕭政民所共有，於民國五十八年間由被
    告丙○○代理丁○○具名出租與原告（下稱系爭租賃契約），並出售系爭土地上
    之原建物與原告，嗣原租賃契約於七十二年間變更為不定期租賃，雙方更於七十
    七年六月二十八日調整租金並達成訴訟上和解，其後上開二筆土地上之原建物於
    八十一年一月十八日失火燒毀，且同地段一四七三地號土地復遭徵收拓寬為道路
    ，原告乃與被告丁○○洽商減租，惟被告丁○○並未允許而僅同意原告延期給付
    租金，原告旋分別於八十三年一月十七日、八十四年二月二十七日、八十四年十
    二月二十日、八十五年三月十一日、八十六年十月九日陸續以存證信函寄送租金
    予被告丁○○，顯見原告與被告丁○○間就系爭土地之租賃關係一直存在，且此
    亦經鈞院花蓮簡易庭以八十七年度花簡字第三九二號民事判決、及鈞院以八十八
    年度簡上字第二八號民事判決確認原告與被告丁○○間就系爭土地上有租賃關係
    存在確定在案，租金每年新台幣（下同）三萬元。嗣原告於八十三年三、四月間
    以六十二萬八千三百元之造價於系爭土地上興建鋼筋水泥二層樓房屋，不料遭被
    告於八十六年四月間擅自拆除，且被告丁○○竟於租賃關係存續中將系爭土地於
    八十五年七月一日以租金每年十八萬元之價格，另行租與訴外人朱慶德，致原告
    受有損害，準此，原告自得依民法第二百二十六條第一項及第一百八十四條第一
    項規定，請求被告賠償損害，原告所受損害如下：
  1.所受損害部分：原告無屋居住後，只好向他人賃屋而居，每月租金一萬二千元，
    即每年支出十四萬四千元，與兩造間不定期租約每年租金三萬元相較，原告每年
    因此損失十一萬四千元，參以定期租約最高不得超過二十年之規定（民法第四百
    四十九條），原告向他人賃屋所需以二十年計，共二百二十八萬元之損失，應由
    被告丁○○賠償。
  2.所失利益部分：原告遭被告拆除之租地上房屋，為二樓建築，原告本來居住二樓
    ，一樓店面可做生意，亦可租與他人營業之用，有營業、租金收益可期，竟遭被
    告拆屋毀約，此乃所失利益，此從被告擅將原告在租約期內所建之房屋拆除，再
    次將土地租與朱慶德建屋後，朱慶德將建物租與他人，租金每月一萬六千元，若
    以原告原有房屋之一樓店面出租之情形以觀，至少可得月租一萬元之收益（含扣
    除中間利息），乘以二十年，共為二百四十萬元，為原告所失利益，應由被告丁
    ○○賠償。以上兩項損失共四百六十八萬元，原告減縮僅請求被告丁○○給付三
    百六十九萬五千三百元。
  3.原告在租約存續中所建、造價六十二萬八千三百元之房屋，竟遭被告拆除，業據
    被告丙○○以被告丁○○之訴訟代理人身分在前一訴訟案件即八十八年度簡上字
    第二八號確認租賃關係存在事件中自認，雖被告在本件訴訟中極力否認原告之房
    屋為其所拆，改稱是現承租人朱慶德所拆，而朱慶德亦附和出租人之意，供稱該
    屋為其所拆云云，惟與前案判決書所載意旨相違，被告所辯應無可採；且查朱慶
    德與被告間現為出租人與承租人之關係，朱某若不偏袒被告而為供證，恐租約上
    將遭不利之影響，又該屋茍若確係朱某所拆，倘無被告之授意，朱慶德豈敢貿然
    拆除他人地上之房屋，是以被告既違法拆除原告之房屋，自應依民法第一百八十
    四條第一項前段規定，連帶賠償損害六十二萬八千三百元等語。並聲明：被告
    丁○○應給付原告三百六十九萬五千三百元，及自起訴狀繕本送達翌日起至清償
    日止，按年息百分之五計算之利息；被告應連帶給付原告六十二萬八千三百元
    ，及自起訴狀繕本送達翌日起至清償日止，按年息百分之五計算之利息。請准
    原告提供擔保宣告假執行。
二、被告則以：
  (一)原告違反建築法第二十五條規定及系爭租賃契約之約定，被告自得依土地法第一
    百零三條第二款、第五款終止系爭租賃契約；又被告曾以存證信函通知原告應於
    八十八年四月前為續訂租約之表示，逾期不為表示者，依土地法第一百零四條規
    定，視同放棄承租之權利，而原告既未於期限內向被告表示續租，故系爭租賃契
    約自已終止；被告復已依民法第九十五條規定對原告為收回土地之意思表示，是
    以被告丁○○與原告間之系爭租賃契約早已依法終止，被告丁○○自得將系爭土
    地另行出租與朱慶德。另原告於系爭土地上所興建之房屋乃朱慶德所拆除，而與
    被告無關，故原告之請求自屬無據。
  (二)本件原租賃契約係由被告丙○○具名與原告簽立，嗣雖成為不定期租賃，亦係被
    告丙○○與原告洽商，本件契約之當事人應為被告丙○○，原告向非契約當事人
    之被告丁○○請求債務不履行之損害賠償，並無理由。縱前案確認被告丁○○與
    原告就系爭土地不定期租賃關係存在，惟該判決之既判力不能及於被告丙○○，
    原告於該案雖提出數紙存證信函及支票以資證明有繳納租金，然原告係寄交被告
    丁○○，並不生清償之效力，況原告所給付之租金均係清償前欠之租金，而非給
    付當年度之租金；原告確有土地法第一百零三條第四款積欠租金達二年以上之情
    事，被告並已於前案中向原告為終止租約之意思表示，租約既經終止，原告自無
    從向被告請求給付不能之損害賠償；再者，原告於前案終結後亦未再給付租金，
    被告亦得以本狀繕本之送達，作為終止租約之意思表示。
  (三)退萬步言，縱認原告得向被告請求給付不能之損害賠償，惟原告主張其另向李建
    勝承租台北市○○○路○段八十八巷十一號三樓房屋，所提出之證明僅李建勝出
    具之一紙證明書，該證明書並無租金數額之記載，被告否認其真實性，另原告有
    子女數人，可至其子女處居住，且原告於本案前審期間均係居住於花蓮市縣府新
    村二十四號，何須另行向他人租屋額外支付租金；再者，花蓮與台北二地之房租
    標準行情並不一致，台北地區之租金顯然較花蓮高出甚多，不能以此作為原告損
    害賠償之依據。
  (四)被告雖另行將系爭土地以每年十八萬元之租金租予朱慶德（自九十二年一月起租
    金調降為每年十三萬二千元），惟此乃與朱慶德間互為合意所成立，且系爭土地
    租予原告時為七十年間，數年來租金均為每年三萬元並未調整，已屬偏低，被告
    另租予朱慶德為八十五年間，相隔十餘年，因物價上漲等經濟因素租金調高乃屬
    必然之事，殊不能以被告將系爭土地另租他人之租金高於原出租予原告之租金，
    認此差額即為原告所受損害。
  (五)原告所指其租地上之房屋，一樓店面可做生意，亦可租與他人營業云云，惟原告
    所指營業收益未能舉證證明，其指另租與他人之租金收益部分，因違反土地法第
    一百零三條第三款，不得轉租他人之規定，屬於違約行為，自不得以此作為請求
    所失利益之理由。
  (六)另原告請求被告擅自將其屋拆除之侵權行為損害賠償部分，該屋並非被告所拆，
    亦非被告唆使他人拆除，原告之請求亦無理由。並聲明：原告之訴駁回；如受不
    利判決願供擔保請准宣告免為假執行。
三、原告主張被告於八十五年七月一日將系爭土地另行出租與朱慶德之事實，業據提
    出被告與朱慶德所簽訂之租賃契約書為證（本院八十九年度花簡字第一○三號卷
    二六頁參照），並為被告所自認，是原告此部分之主張自堪信為真實。惟原告主
    張其與被告丁○○間就系爭土地之不定期租賃關係迄今仍存在，及被告擅自拆除
    上開房屋各節，均為被告所否認，並以前詞置辯。是本件應予究明者，乃為：(一)
    原告與被告丁○○間就系爭土地之租賃關係是否尚存？如租賃關係尚存，則被告
    丁○○是否應依民法第二百二十六條第一項之規定對原告負損害賠償責任？(二)被
    告就上開房屋遭拆除之事實應否負侵權行為之損害賠償責任？
四、經查：
  (一)按訴訟標的之法律關係，於確定之終結判決中經裁判者，當事人之一造以該確定
    判決之結果為基礎，於新訴訟用作攻擊防禦方法時，他造應受其既判力拘束，不
    得以該確定判決言詞辯論終結前，所提出或得提出而未提出之其他攻擊防禦方法
    為與該確定判決意旨相反之主張（最高法院四十二年台上字第一三○六號判例可
    資參照）。本件原告與被告丁○○間就系爭土地之不定期租賃關係，業經本院簡
    易庭八十七年度花簡字第三九二號判決確認原告與被告丁○○間就系爭土地有不
    定期租賃關係存在，並經本院以八十八年度簡上字第二八號民事判決駁回上訴確
    定在案，此經本院依職權調閱上開事件之卷宗核閱無誤，是依據前述說明，被告
    自不得執前訴訟已提出之理由，再就系爭租賃關係是否存在為與前判決相反之主
    張。則被告辯稱被告丁○○與原告間就系爭土地並無租賃關係、被告丁○○與原
    告間就系爭土地之租賃關係業經終止云云，即無可採。至於被告另辯稱原告自前
    案終結後未再給付租金，被告丁○○得為終止租約之意思表示云云，查前開本院
    八十八年度簡上字二八號民事事件係於八十八年十一月十九日宣判，有該事件之
    判決書一份可參，而被告丁○○自八十五年七月一日即將系爭土地另行出租與朱
    慶德，已如前述，則自前案終結後即八十八年十一月十九日以後，被告丁○○既
    未將租賃物交付予承租人即原告使用，原告又何須給付租金，則被告丁○○持前
    開辯詞欲終止與原告間就系爭土地之租賃關係，即屬無據。被告丁○○與原告間
    就系爭土地之租賃關係既尚存在，被告丁○○自應依民法第四百二十三條之規定
    負交付租賃物予原告之義務，惟因其自八十五年七月一日起將系爭土地另行出租
    與朱慶德，致其無法履行交付系爭土地之義務，原告自得依民法第二百二十六條
    第一項規定請求損害賠償。
  (二)按因可歸責於債務人之事由，致給付不能者，債權人得請求賠償損害；損害賠償
    ，除法律另有規定或契約另有訂定外，應以填補債權人所受之損害及所失利益為
    限；依通常情形或依已定之計畫、設備或其他特別情事，可得預期之利益，視為
    所失利益，民法二百二十六條第一項、第二百十六條分別定有明文。茲就原告主
    張之損害1.、2.項目有無理由，審究如下：
    1.原告主張其因被告丁○○無法依約提供系爭土地供其建屋居住，致其自八十五
      年七月一日起至今均向他人租屋，支出每月租金一萬二千元之事實，固據提出
      房屋租賃契約書、證明書、戶籍謄本各一份為證（本院卷五十至五二頁、一一
      ○頁、一三六至一三七頁），被告丁○○對於上開房屋租賃契約書、證明書均
      否認真正，則依民事訴訟法第二百七十七條、第三百五十七條前段規定，原告
      應舉證證明該租賃契約書、租屋證明為真正，始得信原告上開主張為真實。惟
      就此原告並未舉證證明，而原告所提戶籍謄本雖有原告設籍於台北市○○○路
      ○段八八巷十一號之記載，惟該戶籍謄本亦不能證明原告確有承租該屋而給付
      每月租金一萬二千元之事實，是原告主張其因租屋支出租金而受損害乙節，即
      難採信。
    2.原告又主張其遭被告拆除之房屋一樓店面可租與他人營業之用，而有營業、租
      金之收入，以朱慶德將建物租與他人租金每月一萬六千元計算，原告至少可得
      月租一萬元之收益云云，惟原告在系爭土地上所建房屋本即要供原告居住使用
      ，此經原告自認在卷（本院卷一○○頁筆錄參照），而原告並未舉證證明其依
      通常情形或已定之計畫，擬將該屋出租他人收取租金或做營業之用，且其並不
      能以朱慶德將屋租與他人之租金收入，作為所失利益之證明，是依據民法第二
      百十六條第二項之規定，原告就其主張所失利益部分並未能舉證實說，亦難信
      為真實。
  (三)原告又主張原為其所有之上開房屋係遭被告拆毀云云，雖舉被告丙○○於前案（
    即本院八十八年度簡上字第二八號確認租賃關係存在事件）準備程序時之陳述暨
    聲請傳訊證人朱慶德到庭作證為證據，惟查：按當事人在他案件之陳述，雖可為
    本案認定事實之根據，要不得視為本案之自認；當事人之一造，在別一訴訟事件
    所為不利於己之陳述，縱使與他造主張之事實相符，亦僅可為法院依自由心證認
    定事實之資料，究未可與民事訴訟法第二百七十九條所稱之自認同視，最高法院
    十九年上字第四三七號判例、二十八年上字第二一七一號判例意旨可資參考。本
    件被告丙○○固曾於前述事件準備程序時以被告丁○○之訴訟代理人之身分陳述
    稱：「火災後被上訴人（即原告）在土地上蓋房子，我自行拆除：：：」（該事
    件卷宗十八頁反面準備程序筆錄參照），惟依據前述說明，前開陳述僅可為本案
    認定事實之依據，並未有民事訴訟法第二百七十九條第一項自認之效力，即原告
    就其主張被告拆除房屋一事仍應舉證證明。惟原告於本院九十二年一月二十二日
    準備程序時自承其不清楚究竟是被告二人何人拆除該屋（本院卷一○一頁筆錄參
    照），再參酌證人朱慶德證稱：房屋是我請工人拆的，被告並沒有要我拆除，是
    我顧慮送電的問題，所以非拆不可，才決定要拆等語（本院八十九年度訴更(一)字
    第九號卷三十頁反面筆錄參照），則本院認為被告丙○○於前案以被告丁○○訴
    訟代理人身分所為之陳述及證人朱慶德之證詞均不能作為認定被告擅自拆除上開
    房屋之證明，是原告主張被告拆除上開房屋應負侵權行為責任云云，亦無可採。
五、綜上所述，原告就其請求損害賠償均未能舉證證明，從而，原告依民法第二百二
    十六條第一項、第一百八十四條第一項請求被告丁○○應給付原告三百六十九
    萬五千三百元，及自起訴狀繕本送達翌日起至清償日止，按年息百分之五計算之
    利息；被告應連帶給付原告六十二萬八千三百元，及自起訴狀繕本送達翌日起
    至清償日止，按年息百分之五計算之利息，為無理由，應予駁回。原告之訴既經
    駁回，其假執行之聲請亦無依據，應併予駁回。
六、本件事證已臻明確，兩造其餘攻擊防禦方法與舉證，均無礙勝負判斷，爰不一一
    論列，附此敘明。
七、據上論結，本件原告之訴為無理由，依民事訴訟法第七十八條，判決如主文。
中        華        民      國    九十二    年    五    月    二十六    日
                             臺灣花蓮地方法院民事庭
~B審判長法官  湯文章
~B法      官  吳順龍
~B法      官  楊碧惠
右正本証明與原本無異。
如對本判決不服，應於送達後廿日內，向本院提出上訴狀（應抄附繕本）。
~B法院書記官  黃智美
中        華        民      國    九十二    年    五    月    二十七    日


司法院資訊處製作；財團法人民間司法改革基金會備份。
